臺北高等行政法院判決　　　　　　　　　　　　　　　九十年度訴字第六五一五號
　　　　　　　　　　　　　　　.
　　原　　　告　甲○○
　　被　　　告　財政部臺灣省北區國稅局
　　代　表　人　林吉昌（局長）住同右
　　訴訟代理人　乙○○
右當事人間因綜合所得稅事件，原告不服財政部中華民國九十年九月二十五日台財訴
字第０九０００三六八三二號訴願決定，提起行政訴訟。本院判決如左：
    主  文
原告之訴駁回。
訴訟費用由原告負擔。
    事  實
一、事實概要：
  Ａ、本件原告辦理民國（下同）八十六年度綜合所得稅結算申報時，未申報取自鼎
      園建設開發股份有限公司之違約沒入金新台幣（下同）四、六○○、○○○元
      及營利所得六一○元，漏繳所得稅額一、○八七、九二○元。事後經被告機關
      所屬淡水稽徵所查得，認定原告有漏報所得之違章事實，而依所得稅法第一百
      十條第一項規定，對原告課處罰鍰五四三、九○○元。
  Ｂ、原告不服上開課罰處分，申請復查結果未獲變更，循序提起訴願，而經財政部
      於八十九年十二月八日作成台財訴第0000000000號訴願決定，撤銷
      原課罰處分，發回被告機關重為調查，被告機關乃依重核意旨重行為復查決定
      ，仍維持原課罰原處分，原告不服，遂再次向財政部提起訴願，亦遭駁回，原
      告因此提起本件行政訴訟。
二、兩造聲明：
  Ａ、原告聲明：
      求為判決撤銷原處分（包括復查決定）及訴願決定。
  Ｂ、被告聲明：
      求為判決駁回原告之訴。
三、兩造之爭點：
  Ａ、原告主張之理由：
    １、本案中有關調查基準日之認定，被告機關首則認係八十六年十月二十日，經
        原告提起訴願質疑，何以八十七年始行申報之綜合所得稅，而能於八十六年
        十月即能認定其為漏稅之調查基準日，嗣經訴願決定機關財政部據以決定撤
        銷原處分，係認原處分尚有斟酌之餘地，雖復經被告機關為裁罰之處分，無
        非改以調查基準日為原告補報及補激稅款日（八十八年八月二十一日）前之
        同年三月、四月及七月已有進行調查行為為據，原告以為，縱使在原告自動
        補報及補繳稅款前，有被告機關所稱之調查行者，惟此一調查行為，僅係確
        認原告有無漏報稅情形，即簡單又明確，何以原告於調查行為後補報及補繳
        稅款，竟然為被告機關所不知而同意補報及補繳稅款，是以，被告機關雖引
        據檢附財政部台北市國稅局信義稽徵所若干函，以示其已於原告補報及補繳
        稅款前有所謂調查行為，又其是否即屬稅捐稽徵法第四十八條之一第一項所
        稱之已經進行調查案件，原告仍不能無疑。
    ２、次以原告前曾對財政部八十二年十一月三日台財稅字第八二一五０一四五八
        號函釋有關「綜合所得稅納稅義務人如短漏報所得或未依法辨理結算已達裁
        法標準之漏稅案件療列選案件外，應以寄發處分書日（發文日）為調查基準
        日。惟若於寄發處分書前經稽徵機關進行函，查、調卷、調閱相關資料或其
        他調查作為者，稽徵機關應詳予記錄以資查考，並以最先作，為之日為調查
        基準曰。」之合法性提出疑問，為被告機關所不採，原告以為，上開函釋後
        段規定，事關納稅義務人權利至鉅，不論依租稅法律主義或中央法規標準法
        或行政程序法等相關規定，均不能以行政機關單純之函釋出之，此所以原告
        質疑該函釋之合法性，惟被告機關認係原告誤解，原告不能苟同。
    ３、復以原告既已依規定補報及補繳稅款，其法律上之納稅義務已善盡完成，是
        項作為，並已為稅捐稽徵主管機關如數接受入庫，縱有所稱漏稅一事，其標
        的已因納稅法律行者之完成而消失，何再有漏稅裁罰之可言，其據以行政處
        分及訴願泱定之基礎何在﹖人民對法的信賴如何得以保護﹖人民對於行政機
        關類此上開動輒影響自身重大權益之函釋，當有要求釐清其合法性之權利。
  Ｂ、被告主張之理由：
    １、本案所涉及相關法令及函釋：
      ａ、所得稅法第十四條第一項第一類、第九類規定：
            個人綜合所得總額，以其全年左列各類所得合併計算之：
            第一類：營利所得：公司股東所獲分配之股利總額、．．。
            第九類：其他所得：不屬於上列各類之所得，以其收入額減除成本及必
                              要費用後之餘額為所得額。
      ｂ、所得稅法第七十一條第一項規定：
            納稅義務人應於每年二月二十日起至三月底止，填具結算申報書，向該
            管稽徵機關，申報其上一年度內構成綜合所得總額或營利事業收入總額
            之項目及數額，以及有關減免、扣除之事實，並應依其全年應納稅額減
            除暫繳稅額及尚未抵繳之扣繳稅額，計算其應納之結算稅額，於申報前
            自行繳納。
      ｃ、所得稅法第一百十條第一項規定：
            納稅義務人已依本法規定辦理結算申報，但對依本法規定應申報課稅之
            所得額有漏報或短報情事者，處以所漏稅額兩倍以下之罰鍰。
      ｄ、稅捐稽徵法第四十八條之一第一項第二款規定：
            納稅義務人自動向稅捐稽徵機關補報並補繳所漏稅款者，凡屬未經檢舉
            、未經稽徵機關或財政部指定之調查人員進行調查之案件，左列之處罰
            一律免除；其涉及刑事責任者，並得免除其刑：
            ．．．．．
            二、各稅法所定關於逃漏稅之處罰。
      ｅ、財政部八十二年十一月三日台財稅第八二一五○一四五八號函釋意旨：
            綜合所得稅納稅義務人如短漏報所得或未依法辦理結算已達裁罰標準之
            漏稅案件，除列選案件外，應以寄發處分書日（發文日）為調查基準日
            ，惟若於寄發處分書前經稽徵機關進行函查、調卷、調閱相關資料或其
            他調查作為者，稽徵機關應詳予紀錄以資查考，並以最先作為之日為調
            查基準日。
    ２、作成本件課罰處分之事實基礎：
        本件原告辦理八十六年度綜合所得稅結算申報時，漏報取自鼎園建設開發股
        份有限公司之違約沒入金四、六○○、○○○元及營利所得六一○元，漏繳
        所得稅額一、○八七、九二○元，有所得資料傳票、綜合所得稅結算申報書
        影本附卷可稽，原核定遂依首揭法條規定，按所漏稅額裁處罰鍰五四三、九
        ○○元。
    ３、對原告主張之反駁：
      ａ、原告訴稱漏報之違約金已依規定補報及補繳稅款，其法律上之納稅義務已
          善盡完成，因此本案應不得再為漏稅裁罰等語。然查：
        I、本件經被告機關於八十九年十二月三十日以北區國稅法第八九八○三二
            九七號函請原核定單位即淡水稽徵所，請該單位查明：「在臺北市國稅
            局信義稽徵所查獲日（八十六年十二月二十日）起，至原告補報及補繳
            日（八十八年八月二十一日）止，其間該淡水稽徵所有無為其他函查、
            調卷、調閱相關資料或其他調查作為」。
        II、而被告機關淡水稽徵所於九十年一月五日以北區國稅淡水徵字第九○○
            六五一三一號函覆被告機關稱：「本所係於八十八年三月八日接獲財政
            部臺北市國稅局信義稽徵所通報有關鼎園建設開發股份有限公司八十六
            年度給付呂君違約金四、六○○、○○○元，並因呂君原結算申報書未
            列報該筆所得，而於八十八年七月一日將其漏報違章情事移請裁罰」等
            語。並檢附財政部臺北市國稅局信義稽徵所八十八年三月二日財北國稅
            信義資字第八八○六一二八四號函及八十六年度綜合所得稅違章案件移
            案單影本為證。
        III、是本件在原告補報及補繳日（八十八年八月二十一日）前，稅捐稽徵機
            關曾分別於八十八年三月八日及八十八年七月一日進行過調查作為，因
            此原告自無稅捐稽徵法第四十八條之一規定免罰之適用。
      ｂ、至原告另稱：「財政部八十二年十一月三日台財稅第八二一五○一四五八
          號函釋意旨為何？適法性為何？況基於租稅法律主義原則，行政機關如何
          能以函釋規定增加法律所無之限制」云云。惟按：
        I、行政院曾於六十一年六月二十六日作成台財稅第六二八二號令，表示：
            「行政主管機關就行政法規所為之解釋，應以法條固有之效力為其範圍
            ，自法律生效之日起有其適用。．．」
        II、上述八十二年十一月三日台財稅第八二一五○一四五八號函釋係就稅捐
            稽徵法第四十八條所稱「進行調查」之作業步驟及基準日之認定作一原
            則規範，並無增加法律所無之限制。
    ４、綜上所述，本件原告所訴各節，核不足採，原核定處分及復查、訴願決定均
        無違誤，請駁回原告之訴。
    理  由
一、兩造爭執之要點：
  Ａ、原告辦理八十六年度綜合所得稅結算申報時，未申報取自鼎園建設開發股份有
      限公司之違約沒入金四、六○○、○○○元及營利所得六一○元，依此計算，
      原告實際申報繳納之稅額較其應納稅額短少一、○八七、九二○元。事後被告
      機關所屬淡水稽徵所於八十八年三月八日透過財政部台北市國稅局信義稽徵所
      之通報（通報函之文號為財北國稅信義資字第八八０六一二八一號），發覺原
      告上開四、六００、０００元之其他所得漏未申報，因此併同原告漏報之碧悠
      電子工業股份有限公司股利五五一元及台灣化學纖維股份有限公司股利五０元
      （合計六０一元），以原告逃漏所得稅額一、○八七、九二○元為由，而於同
      年七月一日以函文內部通報其上級機關（即被告機關）依法處理。被告機關則
      本於所屬淡水稽徵所之上開內部通報資料，而於八十八年九月七日作成北區國
      稅法裁字第八八０四三六八七號處分書，依所得稅法第一百十條第一項之規定
      ，按其漏稅金額課處０．五倍之罰鍰五四三、九○○元。
  Ｂ、原告則主張，其早在八十八年八月二十一日即補報上開四、六００、０００元
      之違約沒入金所得，並補繳應納之稅款（甚至還溢繳）。而在當時被告機關尚
      未發動調查程序，因此其可以依稅捐稽徵法第四十八條之一第一項第二款之規
      定，以「未經稽徵機關或財政部指定之調查人員進行調查」以前，已「自動向
      稅捐稽徵機關補報並補繳所漏稅款」，而得免除上開「逃漏稅之處罰」。
  Ｃ、但被告機關則認為，早在八十八年三月八日及同年七月一日被告機關已經發動
      調查程序，原告不能主張免責。
  Ｄ、則本案之爭點，即集中在調查基準日之認定。
二、本院之判斷：
  Ａ、按以稅捐稽徵方式（即稽徵行政技術之觀點）為標準，可將各式稅捐區分為三
      大類，即「發單課徵之稅捐」、「自動報繳之稅捐」與「就源扣繳之稅捐」。
      而以上之分類實益，則存在於「逃漏稅捐違章行為」之認定上，其中「發單課
      徵之稅捐」要等到納稅義務人接到納稅通知後，不依通知書所載或法律所定之
      繳納期限前繳納稅捐時，始構成逃漏。但在「自動報繳之稅捐」，如果納稅義
      務人不依法律所定之時限，自動計算其應納之稅額並申報之，即構成稅捐之逃
      漏。
  Ｂ、而現行所得稅法就所得稅之課徵，在稽徵技術上是採取自動申報制度，所以應
      被歸類為上述「自動報繳之稅捐」項下，只要在課稅年度有課稅所得存在，而
      在申報期限截止以前未加申報，即會構成所得稅捐之逃漏。
  Ｃ、本件原告既未於八十六年度所得稅申報結止日（即八十七年三月三十一日）以
      前自動申報已於八十六年間取得之違約沒入金四、六００、０００元，違章事
      實已即成立。
  Ｄ、至於稅捐稽徵法第四十八條之一第一項第二款之規定內容，乃是就違章行為成
      立後，例外免予課以漏稅罰之要件為規定，則其免罰構成要件之解釋自應採取
      較嚴謹之標準為之。而該條所稱「經稽徵機關或財政部指定之調查人員進行調
      查」之構成要件要素，其在法律上之正確解釋應該是指；「稅捐稽徵機關已產
      生懷疑，而針對懷疑事項，發動程序，派員展開調查，並且從已掌握之證據資
      料中，對違章事實之存在已產生了高度可能存在之合理推測」即可。至於調查
      程序之發動有無對外宣示或表徵，並非重要，就算納稅義務人對此有爭執，最
      多也只不過是涉及如何證明「內部調查事實真實存在」一節而已。並不能謂一
      定要等到「違章事實已可明確認定」，甚至是「違章事實已經明確對外宣示」
      ，才能算是「進行調查」，不然條文中所稱「進行調查」之進行式用語，即會
      被誤解為等同於「調查完畢」之完成式用語，此等解釋意見並不符合稅捐稽徵
      法第四十八條之一第一項第二款免罰構成要件要素所稱「經稽徵機關或財政部
      指定之調查人員進行調查」之規範本旨。
  Ｅ、從而財政部八十二年十一月三日台財稅字第八二一五０一四五八號函釋意旨所
      指：「有關綜合所得稅納稅義務人如短漏報所得或未依法辨理結算已達裁法標
      準之漏稅案件療列選案件外，應以寄發處分書日（發文日）為調查基準日。惟
      若於寄發處分書前經稽徵機關進行函，查、調卷、調閱相關資料或其他調查作
      為者，稽徵機關應詳予記錄以資查考，並以最先作，為之日為調查基準曰」各
      節，乃是對稅捐稽徵法第四十八條之一第一項第二款有關「經稽徵機關或財政
      部指定之調查人員進行調查」規定內容之正確解釋，完全是法規範本旨之重申
      ，並無違反「租稅法定原則」，更無違反中央法規標準法或行政程序法之相關
      規定可言，原告對此顯有誤解。
  Ｆ、在本案中，依原告之內部通報資料顯示，早在八十八年七月一日以前，被告機
      關已確知原告有漏報所得四、六００、六０一元，則原告遲至八十八年八月二
      十一日才補報上開所得，則依上開說明，調查程序早已發動，甚至已經完成，
      只不過還沒有對外宣示而已，原告自然不能再主張稅捐稽徵法第四十八條之一
      第一項第二款所定之免罰規定。被告機關對其課罰自無違誤，原告所辯其符合
      免罰規定云云，純屬對稅捐稽徵法第四十八條之一第一項第二款規範本旨之錯
      誤認知所致，於法無據。
三、綜上所述，本件裁罰處分於法並無不合，訴願決定予以維持亦無違誤，原告訴請
    撤銷於法無據，應予駁回。
據上論結，本件原告之訴為無理由，爰依行政訴訟法第九十八條第三項前段，判決如
主文。
中　　　華　　　民　　　國　　九十一　　年　　 十二 　　月　　 十一 　　日
                                  臺北高等行政法院  第五庭
                                            審判長  法  官　張瓊文
      　　　　　　　　　　　　　　　　　　　　      法　官　黃清光
      　　　　　　　　　　　　　　　　　　　　      法　官　帥嘉寶
右為正本係照原本作成。
如不服本判決，應於送達後二十日內，向本院提出上訴狀並表明上訴理由，如於本判
決宣示後送達前提起上訴者，應於判決送達後二十日內補提上訴理由書（須按他造人
數附繕本）。
中　　　華　　　民　　　國　　九十一　　年　　 十二 　　月　　 十一 　　日
                                                    書記官  林麗美
